臺灣高等法院刑事判決　　　　　　　 100年度上易字第2366號
上　訴　人　臺灣士林地方法院檢察署檢察官
被　　　告　楊慶賢
上列上訴人因被告妨害名譽案件，不服臺灣士林地方法院100 年
度簡上字第78號，中華民國100 年8 月31日第一審判決（起訴案
號：臺灣士林地方法院檢察署99年度偵字第11147 號），提起上
訴，本院判決如下：
    主  文
原判決撤銷。
楊慶賢共同犯散布文字誹謗罪，共參罪，各處拘役參拾日，如易
科罰金，均以新臺幣壹仟元折算壹日。應執行拘役柒拾日，如易
科罰金，以新臺幣壹仟元折算壹日。
    事  實
一、楊慶賢為室內設計師，為梁張麗花設計裝潢臺北市○○區○
    ○路4 段12巷7 號3 樓房屋（起訴書誤載為15號3 樓，嗣經
    檢察官當庭更正，下稱系爭房屋），嗣梁張麗花與楊慶賢間
    因系爭房屋裝潢工程尾款給付糾紛，楊慶賢與其妻卓雅玲竟
    共同基於意圖散布於眾之犯意聯絡，推由卓雅玲於民國99年
    4 月20日18時許，在梁張麗花上揭住處附近之臺北市○○區
    ○○路4 段12巷15號1 樓門口機車上，樹立內容為：「天理
    何在、承德路4 段12巷7 號3 樓梁太太家裡裝璜拖欠工人工
    程款、吭殺工人工資辛苦工錢、良心何在」之看板（下稱偵
    查卷第17頁看板）；又於同年月22日某時許，在臺北市○○
    區○○路4 段12巷，推由卓雅玲以將紙條放置於梁張麗花巷
    內住戶信箱之方式，散布載有上揭內容之白色紙條（下稱白
    色紙條）；再於同年月28日上午12時許，在臺北市大同區重
    慶國中前，推由卓雅玲揹負載有上揭內容之看板（下稱偵查
    卷第18頁看板），而傳述足以毀損梁張麗花名譽之事。
二、案經梁張麗花訴由臺北市政府警察局士林分局報請臺灣士林
    地方法院檢察署檢察官偵查起訴。
    理  由
壹、證據能力部分：
一、按被告以外之人（包括證人、鑑定人、告訴人、被害人及共
    同被告等）於審判外之陳述雖不符刑事訴訟法第159 條之1
    至之4 等四條之規定，然經當事人於審判程序同意作為證據
    ，法院審酌該言詞陳述或書面陳述作成時之情況，認為適當
    者，亦得為證據；當事人、代理人或辯護人於法院調查證據
    時，知有刑事訴訟法第159 條第1 項不得為證據之情形，而
    未於言詞辯論終結前聲明異議者，視為有前項之同意，同法
    第159 條之5 定有明文。立法意旨在於傳聞證據未經當事人
    之反對詰問予以核實，原則上先予排除。惟若當事人已放棄
    反對詰問權，於審判程序中表明同意該等傳聞證據可作為證
    據；或於言詞辯論終結前未聲明異議，基於尊重當事人對傳
    聞證據之處分權，及證據資料愈豐富，愈有助於真實發見之
    理念，且強化言詞辯論主義，使訴訟程序得以順暢進行，上
    開傳聞證據亦均具有證據能力。查本件以下所引用之被告以
    外之人於審判外之供述證據，因檢察官、被告已於本院準備
    程序、審判程序時均表示沒意見（見本院卷第27頁、第53頁
    、第54頁），且迄至言詞辯論終結前均未聲明異議，而本院
    審酌上開供述證據資料製作時之情況，無不當取供及證明力
    明顯過低之瑕疵，認以之作為證據應屬適當，揆諸前開規定
    ，本院亦認為均應有證據能力。
二、另本院以下援引之其餘非供述證據資料（見本院卷第54頁至
    第60頁），檢察官、被告於本院準備程序及審判程序時對其
    證據能力均不爭執（見本院卷第27頁、第54頁至第60頁），
    且其中關於刑事訴訟法第164 條第2 項規定，證物如為文書
    部分，係屬證物範圍。該等可為證據之文書，已經依法踐行
    調查證據之程序，即提示或告以要旨，自具有證據能力，併
    此敘明。
貳、實體部分：
一、訊據被告楊慶賢對於因裝潢系爭房屋，而與告訴人梁張麗花
    發生裝潢、設計費用糾紛之事實固坦承不諱，惟矢口否認有
    何加重誹謗之犯行，辯稱：白色紙條及如偵查卷第17、18頁
    所示看板上面之字跡均非伊字跡，去告訴人住家附近樹立如
    偵查卷第17頁所示看板、去重慶國中前揹負如偵查卷第18頁
    所示看板及發送白色紙條的事情均不是伊做的，應該是伊太
    太做的，伊是事後才知道，伊也沒有叫伊太太去舉看板、發
    送白色紙條云云。惟查：
（一）查本件被告與告訴人間因系爭房屋裝潢工程尾款給付糾紛
      ，而由被告之妻卓雅玲先後於上揭時、地樹立如偵查卷第
      17頁所示看板、揹負如偵查卷第18頁所示看板及發送白色
      紙條等足以毀損告訴人名譽等事實，業據證人卓雅玲於原
      審審理中證述明確，此徵諸其證述：「（問：第16頁字條
      是否你寫的？【提示99偵11147 卷第16-19 頁】）對，99
      年4 月份下午去的時間，就是我去拿牌的時候臨時起意寫
      的，因我按電鈴找不到告訴人。」、「（問：你拿的牌子
      是否為99偵11147 卷第17-18 頁照片所示？）對，就是我
      在99年4 月份到告訴人家巷口舉牌。我是當場寫我身上有
      壹張紙，然後我去告訴人家旁的全家便利商店，我去影印
      一、二十張，我去投告訴人家那條巷子的住家的信箱。」
      、「（問：99偵11147 卷第18頁照片所示舉牌的人是不是
      你？）對，地點在臺北市○○路對面的重慶國中。」、「
      （問：99偵11147 卷第18頁照片這個牌子跟第17頁的牌子
      是否同一張？）不是同一張。第18頁的牌子是四月份要舉
      牌的當天早上在家寫的。17頁的牌子也是當天早上要去告
      訴人他家前寫的。」等語自明（見原審卷第74、75頁），
      並有證人卓雅玲製作如偵查卷第17、18頁所示看板及白色
      紙條影本等附卷可稽，核與證人即告訴人梁張麗花於原審
      審理中證述情節相符（見原審卷第89頁反面至第91頁正面
      ），是被告之妻卓雅玲因被告與告訴人間系爭房屋裝潢工
      程尾款給付糾紛，而先後於上揭時、地樹立如偵查卷第17
      頁所示看板、揹負如偵查卷第18頁所示看板及發送白色紙
      條等足以毀損告訴人名譽之事實，應堪認定。
（二）再按採證認事係屬事實審法院之職權，而法院憑以認定犯
      罪事實之證據，並不以直接證據為限，即綜合各種間接證
      據，本於推理作用，為其認定犯罪事實之基礎，如不違背
      經驗法則與論理法則，亦非法所不許。又以自己共同犯罪
      之意思，事先同謀，而由其中一部分之人實施犯罪之行為
      者，均為共同正犯（參照司法院大法官會議釋字第109 號
      解釋意旨），此即所謂「共謀共同正犯」，亦屬刑法第28
      條之「正犯」。查本件被告之妻卓雅玲因被告與告訴人間
      系爭房屋裝潢工程尾款給付糾紛，確於上揭時、地樹立如
      偵查卷第17頁所示看板、揹負如偵查卷第18頁所示看板及
      發送白色紙條等足以毀損告訴人名譽之事實，而涉有加重
      誹謗犯行，業經本院認定如上，而本件另應審究者，乃被
      告與其妻卓雅玲2 人間，就上揭加重誹謗犯行，是否具有
      共同正犯之犯意聯絡？亦即被告就上揭加重誹謗犯行，是
      否與其妻卓雅玲事先同謀，而後推由卓雅玲實施？
   1、訊據被告被告於本院審理中固矢口否認有上揭加重誹謗或
      共同加重誹謗犯行。惟查：
    (1)參諸被告於原審法院100 年度審簡字第51號案件準備程序
      中供述：「（問：對檢察官起訴之犯罪事實有何意見？）
      我承認起訴書所載的事實，但是我沒有誹謗的意圖，告訴
      人還有尾款沒有給付。」、「（問：對檢察官起訴之犯罪
      事實有何意見？）我認罪，我拿到匯款180 萬元，現金部
      分5 萬元，告訴人尚欠461,113 元。」、「（問：對檢察
      官起訴之犯罪事實有何意見？）我認罪。過年前我一直跟
      告訴人說工人的錢要給工人，我的部分我願意作白工。」
      等語（見原審法院100 年審簡字第51號刑事卷第13頁反面
      、第36頁反面、第63頁反面），縱認被告與告訴人間確存
      有系爭房屋裝潢工程尾款給付糾紛，惟被告於原審法院10
      0 年度審簡字第51號案件準備程序中對於其涉有本件加重
      誹謗犯行既已供認不諱，則被告嗣後於原審及本院審理中
      翻異前供詞，改稱：係伊工人或其妻卓雅玲所為云云，其
      辯解是否可採，殆有疑問。
    (2)次查，被告係擔任室內設計師，本件固係被告與告訴人間
      就系爭房屋裝潢工程所生之尾款給付糾紛，惟參諸被告與
      證人卓雅玲係屬夫妻關係，且徵諸證人卓雅玲於原審審理
      中證述：「（問：你有無去幫忙妳先生跟告訴人之間的工
      程？）沒有。家裡的錢我打理，工人若要請款，我先生就
      會叫我領錢給工人。」、「（問：你何時知道你先生與告
      訴人之間的糾紛？）被告在98年7 、8 月告訴人就開始拖
      延該付款的時間。」等語（見原審卷第74頁反面），及如
      上所述，證人卓雅玲知悉被告與告訴人間系爭房屋裝潢工
      程尾款給付糾紛後，先後於上揭時、地樹立如偵查卷第17
      頁所示看板、揹負如偵查卷第18頁所示看板及發送白色紙
      條等足以毀損告訴人名譽等情，縱認證人卓雅玲並未參與
      施作系爭房屋室內裝潢工程，惟支付裝潢工人薪資等財務
      部分則係由證人卓雅玲負責處理，以被告與證人卓雅玲既
      屬夫妻關係，同財共居，關係至為親密，2 人間就裝潢工
      程款收取、催討及工資支出等事宜，理應會共同籌謀及盤
      算，否則證人卓雅玲為何因被告與告訴人間系爭房屋裝潢
      工程尾款給付糾紛，而實施上揭足以毀損告訴人名譽之加
      重誹謗犯行？是本件被告對於其妻卓雅玲於上揭時、地樹
      立如偵查卷第17頁所示看板、揹負如偵查卷第18頁所示看
      板及發送白色紙條等足以毀損告訴人名譽之加重誹謗犯行
      ，衡情自不可能不知情。況參以卷附被告於原審法院100
      年度審簡字第51號案件審理中之刑事答辯狀載明：「原告
      （即告訴人）尚餘四十五萬元尾款未給付，被告多次催討
      ，原告皆置之不理，且堅稱工程款已全部付清，被告聲請
      調解，原告亦不出席。被告實在無奈，由被告內人製作海
      報；於原告住家巷道舉牌抗議，望其出面解決而已，被告
      所言俱是事實，豈有毀損原告名譽之故意？」等語（見原
      審法院100 年審簡字第51號刑事卷第16頁），堪認及刑事
      陳述答辯狀載明：「（二）原告（即告訴人）含血噴人，
      工人因不諒解而逼債，被告透過各種管道欲原告出面對質
      ，原告置之不理，被告名譽受損，無心工作，出於無奈，
      故而於原告住家附近舉牌抗議，實無誹謗其名譽之故意。
      」等語（見原審法院100 年審簡字第51號刑事卷第71頁）
      ，益證本件係肇因被告與告訴人間系爭房屋裝潢工程尾款
      給付糾紛，被告向告訴人催討工程款無著，因心生不滿，
      被告始與其妻卓雅玲事先同謀，推由卓雅玲先後於上揭時
      、地樹立如偵查卷第17頁所示看板、揹負如偵查卷第18頁
      所示看板及發送白色紙條，而實施足以毀損告訴人名譽之
      加重誹謗犯行。是本件堪認被告對於證人卓雅玲上揭加重
      誹謗犯行，具有共謀共同正犯之犯意聯絡無訛。
   2、綜上所述，被告上揭辯解，顯不足採信。本件被告與告訴
      人間因系爭房屋裝潢工程尾款給付糾紛，向告訴人催討工
      程款無著，心生不滿，而與其妻卓雅玲事先同謀，推由卓
      雅玲先後於上揭時、地樹立如偵查卷第17頁所示看板、揹
      負如偵查卷第18頁所示看板及發送白色紙條，而共同實施
      足以毀損告訴人名譽之加重誹謗等情，應堪認定。
（三）綜上所述，被告上揭辯解，均係事後卸責之詞，顯不足採
      信。從而，本件事證明確，被告3 次上揭加重誹謗犯行，
      均堪認定，應予分別依法論科。
二、核被告楊慶賢所為，均係犯刑法第310 條第2 項之加重誹謗
    罪。被告與其妻卓雅玲2 人間，就上揭3 次加重誹謗犯行，
    有犯意聯絡與行為分擔，均為共同正犯。被告先後3 次加重
    誹謗犯行，犯意各別，行為互殊，應予分論併罰。
三、原審未詳予勾稽，即遽為被告無罪之諭知，尚有未洽，檢察
    官上訴意旨執此指摘原判決失當，為有理由，應由本院予以
    撤銷改判。爰審酌被告未有犯罪前科，有本院被告前案紀錄
    表1 份在卷可稽，顯見其素行良好，及被告係急於支付工人
    工資，一時失慮而為本件犯行，其尚非暴戾之人，兼衡被告
    上開犯罪之動機、目的、手段、智識程度、家庭經濟狀況，
    及其因壓力大致患有重度憂鬱症，有卷附被告於原審庭呈之
    診斷證明書1 份可稽（見原審卷第28頁），暨否認犯行，且
    迄今仍未能與告訴人達成民事和解，犯後態度尚非良好，及
    本件犯罪所生之損害等一切情狀，分別量處如主文第2 項所
    示之刑，並均諭知易科罰金之折算標準，併定其應執行之刑
    及諭知易科罰金之折算標準，以示懲儆。
四、至被告之妻卓雅玲所涉本件共犯加重誹謗罪嫌，允宜由檢察
    官另行偵辦，併此敘明。
據上論斷，應依刑事訴訟法第369 條第1 項前段、第364 條、第
299 條第1 項前段，刑法第310 條第2 項、第28條、第41條第1
項前段、第51條第6 款，刑法施行法第1 條之1 第1 項、第2 項
前段，判決如主文。
本案經檢察官黃騰耀到庭執行職務。
中    華    民    國    100    年    12    月   29    日
                  刑事第十五庭  審判長法  官  沈宜生
                                      法  官  林明俊
                                      法  官  吳炳桂
以上正本證明與原本無異。
不得上訴。
                                      書記官  劉育君
中    華    民    國   101    年    1     月    3     日
附錄：本案論罪科刑法條全文
刑法第310條：
意圖散布於眾，而指摘或傳述足以毀損他人名譽之事者，為誹謗
罪，處1年以下有期徒刑、拘役或5百元以下罰金。
散布文字、圖畫犯前項之罪者，處2年以下有期徒刑、拘役或1千
元以下罰金。
對於所誹謗之事，能證明其為真實者，不罰。但涉於私德而與公
共利益無關者，不在此限。